ACORDAO-COMPLETO-2585055

ACÓRDÃO 760/2023 ATA 15/2023 - PLENÁRIO

VISTO, relatado e discutido este processo de acompanhamento da medida cautelar de indisponibilidade dos bens da empresa PPI - Projeto de Plantas Industriais Ltda., decretada pelo Acórdão 2014/2017-TCU-Plenário,
ACORDAM os Ministros do Tribunal de Contas da União, reunidos em sessão do Plenário, ante as razões expostas pelo Relator, em:
9.1. revogar a medida cautelar de indisponibilidade de bens da empresa PPI - Projeto de Plantas Industriais Ltda., decretada pelo subitem 9.1 do Acórdão 2014/2017-TCU-Plenário;
9.2. informar o teor desta deliberação à empresa interessada;
9.3. apensar os presentes autos ao TC Processo 034.902/2015-5.

Acompanhamento das medidas processuais cabíveis para a identificação e indisponibilidade de bens decretada pelo Acórdão 2014/2017-TCU-Plenário.

Petróleo Brasileiro S.A.

3. Interessada: PPI - Projeto de Plantas Industriais Ltda. (12.643.899/0001-40).

13.1. Ministros presentes: Bruno Dantas (Presidente), Walton Alencar Rodrigues, Vital do Rêgo, Jorge Oliveira, Antonio Anastasia e Jhonatan de Jesus (Relator).
13.2. Ministros-Substitutos convocados: Augusto Sherman Cavalcanti e Marcos Bemquerer Costa.

JHONATAN DE JESUS

Adoto como relatório o seguinte excerto da instrução de peça 29, elaborada pela então Secretaria Extraordinária de Operações Especiais em Infraestrutura (SeinfraOperações) , que contou com anuência do corpo diretivo da unidade técnica (peças 30-31) :
"O presente processo foi criado para acompanhar as medidas processuais cabíveis para implementação das medidas de indisponibilidade de bens do responsável PPI - Projeto de Plantas Industriais Ltda., em atenção ao disposto no subitem 9.1 do Acórdão 2014/2017-TCU-Plenário, proferido no âmbito do TC Processo 034.902/2015-5. Tal processo, por sua vez, cuida de Tomada de Contas Especial para apuração dos prejuízos identificados no contrato de implantação da Central de Desenvolvimento de Plantas de Utilidades (CDPU) do Complexo Petroquímico do Rio de Janeiro (Comperj) .
Naqueles autos, o TCU calculou um dano de R$ 505,6 milhões e identificou os responsáveis. As citações foram expedidas, juntamente com a decretação de medida de indisponibilidade de bens de alguns responsáveis, incluindo-se a PPI - Projeto de Plantas Industriais Ltda.
Contudo, em relação à referida empresa, houve o deferimento da liminar no MS STF 35.506, comunicado em 20/2/2018, autorizando a livre movimentação dos bens da impetrante. O processo permaneceu sobrestado, aguardando o julgamento de mérito do MS STF n. 35.506, fato que ocorreu em 13/10/2022.
No julgado, a Suprema Corte entendeu que o TCU tem competência tanto para utilizar medidas cautelares para indisponibilizar bens, como desconsiderar a personalidade jurídica de particulares, desde que dentro dos liames da proporcionalidade e da razoabilidade, com o fito de cumprir sua missão constitucional.
Desta feita, a suspensão dos efeitos do subitem 9.1 do Acórdão 2014/2017-TCU-Plenário, referente à cautelar de indisponibilidade de bens da PPI - Projeto de Plantas Industriais Ltda. deixou de existir, cabendo analisar, sob um olhar mais atual, a pertinência de se manter a medida.
Embora entenda-se que ainda remanesça a fumaça do bom direito, em decorrência dos valores massivos calculados em débito; e o perigo da demora, que pode inviabilizar o ressarcimento ao erário, já que não há como se acompanhar pari passu a situação operacional e patrimonial da responsável; entende-se que há razões para deixar de aplicar a medida cautelar ora em apreço. 
Em primeiro lugar, porque a jurisprudência desta Casa vai no sentido de conceder benefícios a empresas que colaboraram com o Estado, seja por meio da suspensão da aplicação da pena de inidoneidade prevista no Art. 46 da LOTCU ou pela não decretação da indisponibilidade de bens das responsáveis.
Entende-se ser este o caso do Grupo Toyo, já que a SOG Óleo e Gás (comprada pela Toyo no ano de 2012) foi a primeira empresa a celebrar Acordo de Leniência com o CADE. O acordo foi extremamente relevante para o deslinde das investigações, pois além de ter sido o primeiro, revelou o esquema de atuação das empresas atuando em cartel nas obras da Petrobras, trazendo, ainda, diversos elementos e evidências das quais este Tribunal fez uso.
Tal condição, inclusive, contrasta com alguns acordos firmados por empresas junto à CGU, em que o TCU sequer conseguiu ter acesso ao material analisado e a qualquer elemento que ensejasse alavancagem investigativa em processos de controle externo.
Não obstante, o ponto central da não renovação da medida de indisponibilidade de bens proposta no subitem 9.1 do Acórdão 2014/2017-TCU-Plenário advém da baixa efetividade observada em processos passados.
Com efeito, diversos processos apartados de indisponibilidade de bens acabaram sendo arquivados por perda de objeto, quando do decurso de prazo superior a um ano desde o efetivo bloqueio dos bens dos responsáveis.
Nas palavras do Exmo. Ministro Bruno Dantas, ao relatar o Acórdão 735/2019-TCU-Plenário, o TCU tem avaliado a renovação dessas medidas de constrição patrimonial sob uma perspectiva pragmática, considerando, por exemplo: (i) os elevados esforços envolvidos na instrução processual e na operacionalização das medidas; (ii) o risco de sua reversão no Poder Judiciário, haja vista decisões ora confirmando, ora suspendendo deliberações do TCU; (iii) a sua baixa efetividade no tocante a pessoas físicas, em face dos substanciais danos em apuração; e a (iv) a necessidade de harmonizar a garantia à livre disposição do direito de propriedade, a tutela do patrimônio público e os princípios da eficiência e da razoável duração do processo.
Não é por outro motivo que, por força do subitem 9.2 do Acórdão 1657/2019-TCU-Plenário, de relatoria do Exmo. Ministro Benjamin Zymler, constitui-se Grupo de Trabalho (Ordem de Serviço-TCU n. 9/2020 de 2/11/2020) com o objetivo de elaborar estudo acerca de medidas que venham eliminar as dificuldades de identificação de bens dos responsáveis, para fins de indisponibilidade, bem como para avaliar a efetividade dessa medida.
Entende-se que o deslinde do citado processo é essencial para que esta Corte de Contas possa, com efeito, fazer uso de sua prerrogativa legal por meio de medidas cautelares e, possivelmente, arresto de bens por meio da AGU.
Pelo exposto, verifica-se que o reestabelecimento da medida de indisponibilidade de bens da empresa, no presente momento, não trará benefícios que permitam garantir um melhor resultado útil do processo. Pelo contrário, é mais provável que, como no passado, a medida demande recursos e esforços desse Tribunal, sem alcançar o objetivo desejado.
Desse modo, será proposta a revogação da medida cautelar de indisponibilidade de bens, proposta no subitem 9.1 do Acórdão 2014/2017-TCU-Plenário, em relação à PPI - Projeto de Plantas Industriais Ltda., sem prejuízo de que esse posicionamento possa ser reavaliado no futuro à luz de outras circunstâncias fáticas.
Por fim, verifica-se que o presente processo se encontra sobrestado e não há bens do responsável bloqueados no momento (peça 22) , no que se entende desnecessária a comunicação aos órgãos responsáveis pelas averbações por meio da Secretaria de Gestão de Processos.
PROPOSTA DE ENCAMINHAMENTO
Ante o exposto, submetem-se os autos à consideração superior, propondo:
levantar o sobrestamento dos autos, ante o julgamento de mérito do MS 35.506;
revogar a medida cautelar de indisponibilidade de bens a que se refere o subitem 9.1 do Acórdão 2014/2017-TCU-Plenário, em relação a PPI - Projeto de Plantas Industriais Ltda. (CNPJ 12.643.899/0001-40) ;
dar ciência da presente deliberação ao responsável;
apensar os presentes autos ao TC Processo 034.902/2015-5"
	É o relatório.

Antônio Carlos da Silva Martins (OAB/DF 47.924) e outros.

Não atuou.

APARTADO CONSTITUÍDO PARA EFETIVAÇÃO DA INDISPONIBILIDADE DE BENS DECRETADA PELO ACÓRDÃO 2.014/2017-TCU-PLENÁRIO. TOMADA DE CONTAS ESPECIAL RELATIVA A IRREGULARIDADES NA IMPLANTAÇÃO DA CENTRAL DE DESENVOLVIMENTO DE PLANTAS DE UTILIDADES DO COMPERJ. MEDIDA CAUTELAR SUSPENSA POR DECISÃO LIMINAR DO STF (MS 35.506). ORDEM POSTERIORMENTE DENEGADA, VIABILIZANDO O RESTABELECIMENTO DA CONSTRIÇÃO PATRIMONIAL. LONGO TEMPO DECORRIDO DESDE A DECRETAÇÃO DA MEDIDA. INCONVENIÊNCIA DE SEU RESTABELECIMENTO. REVOGAÇÃO DA CAUTELAR.

INDISPONIBILIDADE DE BENS (IND)

Unidade de Auditoria Especializada em Tomada de Contas Especial (AudTCE).

Trata-se de processo apartado constituído para dar efetividade à medida cautelar de indisponibilidade de bens decretada no processo principal, TC Processo 034.902/2015-5 - tomada de contas especial relativa ao contrato para implantação da Central de Desenvolvimento de Plantas de Utilidades (CDPU) , do Complexo Petroquímico do Rio de Janeiro (Comperj) .
2.	O Acórdão 2014/2017-TCU-Plenário, de relatoria do Ministro Bruno Dantas, proferido no processo principal, além de determinar a citação e a audiência dos responsáveis, também decretou a indisponibilidade de bens de Renato de Souza Duque, de Roberto Gonçalves e da empresa PPI - Projeto de Plantas Industriais Ltda., nos seguintes termos:
"9.1. decretar, cautelarmente, com fundamento no art. 44, § 2º, da Lei 8.443/1992, c/c os arts. 273 e 274 do Regimento Interno deste Tribunal, pelo prazo de um ano, a indisponibilidade de bens dos responsáveis a seguir relacionados, devendo esta medida alcançar os bens considerados necessários, para garantir o integral ressarcimento do débito em apuração imputado a cada responsável, no valor de R$ 653.058.328,50 (atualizado até 8/9/2017) , ressalvados os bens financeiros necessários ao sustento das pessoas físicas e à manutenção das atividades operacionais da pessoa jurídica:
	Responsável
	CNPJ/CPF

	Renato de Souza Duque
	510.515.167-49

	Roberto Gonçalves
	759.408.508-63

	PPI - Projeto de Plantas Industriais Ltda.
	12.643.899/0001-40

9.2. considerar como termo inicial para contagem do prazo fixado no subitem anterior desta deliberação a data de averbação da medida cautelar nos respectivos órgãos de registro dos bens."
3.	Para acompanhamento da medida, foram constituídos processos apartados relativos a cada responsável: TC Processo 028.629/2017-5 (Roberto Gonçalves) ; TC Processo 028.626/2017-6 (Renato de Souza Duque) ; e este, TC Processo 028.631/2017-0, relativo à empresa PPI.
4.	Na sequência, sobreveio decisão liminar proferida pelo Supremo Tribunal Federal no Mandado de Segurança 35.506 (peça 16) , impetrado pela PPI, "autorizando a livre movimentação dos bens da impetrante que tenham sido declarados indisponíveis, bem assim a determinação atinente ao levantamento da própria personalidade jurídica, presente o acórdão nº 2.014/2017, do Tribunal de Contas da União".
5.	Em cumprimento à decisão liminar, foram desbloqueados os bens indisponibilizados pelo TCU (peças 18 e 22) , após o que o processo foi sobrestado, por despacho do Ministro Bruno Dantas (peça 21) , até o julgamento final do mandado de segurança.
6.	O julgamento do MS 35.506 foi finalizado em sessão do Plenário Virtual do STF encerrada em 7/10/2022, com denegação da ordem, ficando, assim, revogada a liminar anteriormente concedida (peças 26-28) . Em consequência, seria possível, em tese, restabelecer a medida cautelar de indisponibilidade de bens decretada neste processo.
7.	Com esse fim, a então SeinfraOperações elaborou nova instrução nos autos (peça 29) , visando a verificar a pertinência de restabelecer a medida; apreciam-se, nesta oportunidade, as propostas formuladas pela unidade técnica.
II
8.	A decisão proferida pelo Supremo no MS 35.506 relativamente à medida cautelar ora em exame traz em sua ementa a seguinte conclusão, a evidenciar que a indisponibilização de bens dos responsáveis, no aguardo da decisão final do processo, não pode se estender indefinidamente: 
"VII - Nada obsta, porém, que o TCU decrete a indisponibilidade cautelar de bens, pelo prazo não superior a um ano (art. 44, § 2º) , sendo-lhe permitido, ainda, promover, cautelarmente, a desconsideração da personalidade jurídica da pessoa jurídica objeto da apuração, de maneira a assegurar o resultado útil do processo." (grifou-se) 
9.	Nesse contexto, é relevante considerar que o julgamento do processo principal (TC Processo 034.902/2015-5) , associado a este processo de indisponibilidade de bens, foi anulado de ofício por este Tribunal em 11/10/2022, mediante o Acórdão 2252/2022-TCU-Plenário, Rel. Ministro Bruno Dantas (peça 516) . Assim, o julgamento de mérito da TCE foi postergado, havendo ainda a possibilidade de sua conclusão prolongar-se em razão dos recursos cabíveis. 
10.	Além disso, como aponta a unidade técnica, há outra TCE correlata (TC Processo 032.491/2017-4) , em que se apura a responsabilidade da sociedade controladora da PPI, Toyo Corporation. O andamento daquele processo deverá ser retomado ante a conclusão do julgamento do MS 35.506, mas ainda está em fase inicial de desenvolvimento, não sendo possível estimar prazo para seu deslinde.
11.	Por outro lado, e por uma série de razões que já são do conhecimento desta Corte, a experiência em processos passados demonstra baixa efetividade das medidas cautelares adotadas. Vários apartados de indisponibilidade de bens acabaram arquivados, sem maiores resultados, quando do decurso do prazo de um ano previsto no art. 44, § 2º, da Lei 8.443/1992, como evidencia, com clareza, a declaração de voto do Acórdão 711/2022-TCU-Plenário, do Ministro-Substituto Marcos Bemquerer Costa.
12.	Ainda nesse sentido, cabe destacar que, nos dois outros processos de indisponibilidade de bens associados a este, terceiro, decorrente da mesma TCE, referentes, respectivamente, a Renato de Souza Duque (TC Processo 028.626/2017-6) e a Roberto Gonçalves (TC Processo 028.629/2017-5) , a medida cautelar (que não havia sido suspensa pelo Mandado de Segurança 35.506) não foi renovada pelo Tribunal após o vencimento de seu prazo.
13.	Ao deixar de renovar a medida, por meio dos Acórdão 734/2019-TCU-Plenário, o relator, Ministro Bruno Dantas, registrou a necessidade de avaliar a manutenção das cautelares sob ponto de vista mais pragmático, tendo em vista a baixa efetividade demonstrada pela providência em comparação com o elevado esforço processual que ela acarreta - o que compromete a celeridade na instrução de mérito do processo principal, ante as dificuldades enfrentadas pelas unidades técnicas para localizar e avaliar bens dos responsáveis, assim como tratar os diversos incidentes processuais provocados por terceiros de boa-fé, atingidos reflexamente pela constrição de bens.
14.	Nesse contexto, acompanho a conclusão da então SeinfraOperações, de que não se mostra recomendável restabelecer a eficácia da medida cautelar ora em discussão, decretada pelo TCU em 2017 e que havia sido suspensa por decisão liminar do STF proferida em 2018. Pelo contexto indicado anteriormente, é provável que o restabelecimento da indisponibilidade de bens da empresa, no presente momento, não traga benefícios que assegurem o resultado útil do processo principal, sendo certo, por outro lado, que o acompanhamento da medida demandará esforços desta Corte que poderiam ser direcionados, com melhores resultados, à própria conclusão da apuração dos danos, que já se prolonga no processo principal por tempo considerável. 
15.	Como destaquei anteriormente, o Acórdão 2014/2017-TCU-Plenário determinou a adoção da medida contra três responsáveis, sendo que duas dessas medidas - que não haviam sido suspensas pelo STF - já deixaram de subsistir pela expiração do tempo máximo estabelecido no art. 44, § 2º, da Lei 8.443/1992, nos termos dos já referidos Acórdãos de Plenário 734 e 735/2019; não vislumbro que a terceira medida, cujo acompanhamento se realiza nesta oportunidade, teria melhor sorte.   
16.	Observo, por fim, que não é necessário deliberação do Tribunal para levantar o sobrestamento deste processo, tal como proposto pela unidade técnica. Com o julgamento final do MS 35.506, que já ocorreu, o levantamento do sobrestamento já se operou, de pleno direito, pelo próprio advento da condição resolutiva indicada no despacho de peça 21. 
17.	Registro, ainda, que as constrições patrimoniais promovidas pela implementação da medida cautelar, em 2017, já foram desfeitas quando do cumprimento da decisão liminar proferida pelo STF em 2018, como evidencia a comunicação de peça 18. Como observado pela SeinfraOperações, não há bens da empresa bloqueados no momento (peça 22) , motivo pelo qual é desnecessário adotar providências com esse fim.
18.	É indispensável, contudo, revogar expressamente a medida cautelar decretada pelo Acórdão 2014/2017-TCU-Plenário, cuja eficácia foi temporariamente suspensa em relação à empresa apenas enquanto vigorou a decisão liminar preferida pelo Supremo no MS 35.506. Com a insubsistência da referida liminar, a eficácia do acórdão do TCU se restabeleceria. No entanto, indisponibilização dos bens da empresa, no atual momento, não se mostra conveniente, o que justifica a revogação da cautelar, sem prejuízo de que esse posicionamento possa ser reavaliado no futuro, à luz de outras circunstâncias fáticas.    
	Ante o exposto, voto no sentido de que o Tribunal adote a minuta de acórdão que ora submeto à deliberação deste Colegiado.
TCU, Sala das Sessões, em 19 de abril de 2023.
Ministro JHONATAN DE JESUS 
Relator